【裁判字號】    98,自,1
【裁判日期】    990930
【裁判案由】    偽造文書
【裁判全文】
臺灣士林地方法院刑事判決                 98年度自字第1號
自  訴  人  甲○○
自訴代理人  郭疆平律師
被      告  丁○○
選任辯護人  黃榮謨律師
被      告  辛○○
選任辯護人  周奇杉律師
            許玉娟律師
            劉瀠嘉律師
上列被告因偽造文書案件，經自訴人提起自訴，本院判決如下：
    主  文
丁○○、辛○○均無罪。
    理  由
壹、程序方面：
    按被告以外之人於審判外之言詞或書面陳述，除法律有規定
    者外，不得作為證據；又被告以外之人於審判外之陳述，雖
    不符合刑事訴訟法第159 條之1 至第159 條之4 之規定，但
    經當事人於審判程序同意作為證據，法院審酌該言詞陳述或
    書面陳述作成時之情況，認為適當者，亦得為證據。當事人
    、代理人或辯護人於法院調查證據時，知有第159 條第1 項
    不得為證據之情形，而未於言詞辯論終結前聲明異議者，視
    為有前項之同意，刑事訴訟法第159 條第1 項及第159 條之
    5 分別定有明文。查本判決下列所引用之各該被告以外之人
    於審判外之陳述（含書面陳述），雖屬傳聞證據，惟當事人
    迄至言詞辯論終結前均未就證據能力之有無聲明異議，本院
    審酌此等證據資料製作時之情況，尚無違法不當及證明力明
    顯過低之瑕疵，亦認為以之作為證據應屬適當，故揆諸前開
    規定，爰逕依刑事訴訟法第159 條之5 規定，認前揭證據資
    料均例外有證據能力，合先敘明。
貳、實體方面：
一、自訴意旨略以：自訴人於民國92年7 月24日至首采企業股份
    有限公司（下稱首采公司）任職，至同年9 月間，受公司董
    事長即被告辛○○以公司董事缺額為由請託，擔任首采公司
    董事，但自訴人有要求其離職時，應立即為其辦理董事解職
    ，亦經被告辛○○保證照辦。嗣自訴人於92年12月1 日離職
    時，尚提出董事辭職書予被告辛○○收受，詎被告辛○○卻
    始終未予辦理。迄94年4 月間，被告辛○○與丁○○及同案
    被告戊○○（戊○○部分待到案後，另行審結）串謀，由被
    告辛○○將其持有股份全數轉讓戊○○充當人頭後，於94年
    4 月22日，共同偽造自訴人同意自94年4 月22日至97年4 月
    21日繼續擔任首采公司董事之「董事願任同意書」，並在94
    年4 月22日上午11時之公司董事會簽到簿上，偽造自訴人簽
    名，復由戊○○之名義，製作虛偽之首采公司94年4 月22日
    上午11時董事會議事錄（上述「董事願任同意書」、簽到簿
    、董事會議事錄，合稱「自訴人續任董事之偽造文書」），
    選任戊○○為董事長後，持上述自訴人續任董事之偽造文書
    ，向經濟部辦理董事及董事長變更，使經濟部不實登載自訴
    人仍為首采公司董事。嗣因首采公司積欠營利事業所得稅遭
    行政執行署執行，自訴人亦列為執行對象而受害，始查悉上
    情，因認被告辛○○、丁○○均係犯刑法第216 條偽造私文
    書罪、同法第216 條、第210 條之行使偽造私文書、同法第
    214 條之使公務員登載不實罪嫌云云。
二、按犯罪事實應依證據認定之，無證據不得認定其犯罪事實；
    又不能證明被告犯罪者，應諭知無罪之判決，刑事訴訟法第
    154 條第2 項、第301 條第1 項分別定有明文。復按認定不
    利於被告之事實，須依積極證據，苟積極證據不足為不利於
    被告事實之認定時，即應為有利於被告之認定，更不必有何
    有利之證據；再事實之認定，應憑證據，如未能發現相當之
    證據，或證據不足以證明，自不能以推測或擬制之方法，以
    為裁判之基礎；且認定犯罪事實所憑之證據，無論直接或間
    接證據，其為訴訟上之證明，須達於通常一般之人均不致有
    懷疑，而得確信其為真實之程度者，始得據為有罪之認定，
    倘其證明尚未達到此一程度，而有合理之懷疑存在時，尚難
    為有罪之認定基礎（最高法院30年上字第816 號、40年臺上
    字第86號、76年臺上字第4986號判例參照）。
三、本件自訴人指訴被告涉犯前開犯行，無非係以：自訴人勞工
    保險異動表、首采公司92年1 月23日、92年9 月9 日、94年
    4 月27日變更登記表、自訴人於92年簽立之「董事願任同意
    書」、首采公司股東名簿、申報員工勞工保險（下簡稱勞保
    ）資料、上有自訴人簽名之94年4 月22日「董事願任同意書
    」、董事會簽到簿、首采公司94年4 月22日董事會議事錄等
    影本，及證人乙○○、丙○○、庚○○、己○○、壬○○之
    證述等為其論據。訊據被告辛○○、丁○○則均堅決否認有
    何行使偽造私文書，及使公務員登載不實之犯行，被告辛○○辯稱：自訴人前係因首采公司大股東即案外人三合開發股
    份有限公司（下稱三合公司）安排至首采公司擔任董事，自
    訴人於92年12月1 日辭掉公司之業務職務時，並未以書面要
    求渠為自訴人辦理董事變更，且因三合公司未同意自訴人解
    任，首采公司也無權逕將自訴人董事身分替換；而首采公司
    在93年11月間跳票後，財務陷入困難，員工陸續離職，公司
    已未實際經營，大股東三合公司又不出面善後，便依企管顧
    問公司林致德之建議，於94年1 月間，將公司股份轉讓給同
    案被告戊○○，渠後續僅處理首采公司前遺留之帳款與銀行
    債務，將債務轉由渠及部分股東個人負擔，並未再參與首采
    公司之經營。之後首采公司94年4 月22日舉行董事會議，或
    當日自訴人有無遭人偽造「董事願任同意書」，或在董事會
    簽到簿上偽造簽名，抑或當日董事會議事錄之製作，與嗣後
    辦理董事變更登記等，渠均不知情，也未參與等語。被告丁○○則以：其於93年10月間就離開首采公司，更未參與公司
    經營，因公司會計作業遲延，才於94年2 月間為其辦理勞工
    保險退保，其雖未及要求辦理公司董事變更登記，但也無繼
    續擔任公司董事之意，其不知首采公司94年4 月22日召開董
    事會情事，當日董事會簽到簿上，其也遭偽造簽名，更被偽
    造「董事願任同意書」而續任董事，其也是被害人等語置辯
    。
四、經查，自訴人提出之勞工保險異動表雖顯示自訴人於92年12
    月1 日即自首采公司退保。又自訴人指稱遭偽造之94年4 月
    22日「董事願任同意書」、董事會簽到簿等（下稱遭指偽造
    之甲1 類筆跡），經本院連同自訴人肯認簽名真正性之92年
    9 月5 日至95年1 月14日擔任首采公司董事願任同意書、上
    海商業儲蓄銀行及中國信託商業銀行開戶資料等（下稱乙類
    筆跡），送請法務部調查局為筆跡鑑定，經該局以歸納分析
    、特徵比對法鑑定結果，固認定甲1 類筆跡確與乙類筆跡筆
    畫特徵不同，有該局99年8 月3 日調科貳字第09900347130
    號鑑定書在卷可稽（見本院自字第1 號卷第215-218 頁）。
    本院審酌上開鑑定意見乃將筆跡放大後，仔細核對甲1 、乙
    兩類筆跡之態勢神韻、結構佈局，及起筆、收筆、筆序、連
    筆等細微之筆劃特徵，且此兩類筆跡經本院以肉眼稽核結果
    ，確實在態勢神韻、結構佈局及細微筆劃特徵上，顯有不同
    ，則上述鑑定意見尚屬信實可採。但此等證據僅能證明自訴
    人確自92年12月1 日從首采公司離職而辦理勞保退保，另上
    揭94年4 月22日「董事願任同意書」及董事會簽到簿等，其
    內自訴人簽名並非自訴人所為，有遭偽造之嫌，從而，記載
    自訴人有出席之董事會議事錄亦可能係虛偽不實，憑此等偽
    造之文書辦理之公司董事變更登記，更有使公務員登載不實
    之問題，然仍不足逕予推認該等犯行係被告辛○○、丁○○
    共同所為。尤其：
（一）上開94年4 月22日之董事會簽到簿上，雖列明被告丁○○
      亦為董事，甚至其上還有「丁○○」之簽名，而本院依職
      權調得之首采公司登記案卷中，雖也有「丁○○」簽署願
      自94年3 月25日至97年3 月24日擔任首采公司董事之「董
      事願任同意書」（下稱「丁○○94年3 月間董事願任同意
      書」，另自訴人提出首采公司94年4 月27日變更登記表上
      ，固亦列明被告丁○○為公司董事。然：
      1.證人即首采公司股東或職員丙○○、己○○、壬○○、
        庚○○等人於本院審理時，都指證：至遲從93年下半年
        起，就不曾在首采公司看過被告丁○○等情明確。證人
        即公司股東丙○○更證稱：93年間首采公司發生跳票財
        務危機時，丁○○就已經離開公司等語甚明，又卷附首
        采公司申報員工勞保資料顯示，被告丁○○在94年2 月
        間也已辦妥勞保退保手續（見本院字字第1 號卷第111-
        112 頁），證人即公司會計壬○○對此復證稱：被告丁○○自92年間就很少進公司，因為不知是否確實離職，
        直到問過辛○○，才延至94年2 月間替丁○○辦理退保
        等語明確（見本院99年9 月16日審判筆錄19-21 頁）。
        顯示被告丁○○確實早在93年下半年間首采公司發生財
        務危機以前，就已離開首采公司，不再過問首采公司任
        何事務，甚至較遲辦理之勞保退保手續也在94年2 月間
        完成。
      2.至於前開有「丁○○」簽名之94年4 月22日董事會簽到
        簿與「丁○○94年3 月間董事願任同意書」（下合稱甲
        2 類筆跡），其上簽名真正性已為被告丁○○所否認，
        且本院以肉眼稽核比對丁○○於首采公司登記案卷中所
        附91年6 月17日、92年1 月15日董事會議簽到簿、91年
        6 月17日、92年1 月15日兩次所簽之「董事願任同意書
        」，以及本院依職權調得被告丁○○在瑞得資訊股份有
        限公司、足跡百羅公司網路訂單、信用卡持卡人授權書
        、永豐商業銀行重新分行、國泰世華商業銀行忠孝分行
        、聯邦商業銀行新莊分行等之開戶資料、臺北國際商業
        銀行存款業務往來申請書等（下稱丙類筆跡）所留存之
        簽名筆跡，甲2 、丙兩類筆跡不論在勾勒、運筆、轉折
        、字形或氣韻神態上，均顯然不同，經送請法務部調查
        局以歸納分析、特徵比對法鑑定結果，也認甲2 類筆跡
        確與丙類筆跡筆畫特徵不同，與本院同此認定，有卷存
        之前揭鑑定書可按。參以首采公司股東為公司業務所需
        蓋用之便章，係由（會計師）事務所代刻，平日非由股
        東個人保管，乃放置在公司內，有時為事務所取用之情
        ，除經被告丁○○供述明確外，亦經證人壬○○證述屬
        實（見同上審判筆錄第20頁），而自訴代理人在本件言
        詞辯論論告時，更直承被告丁○○涉嫌偽造自訴人續任
        董事文書之可能性偏低，不願再追究等語明確（見同上
        審判筆錄第39頁）。凡此，均足令本院產生合理懷疑，
        認被告丁○○確實自93年10月間起即離開首采公司，未
        參與公司任何事務，至於其於94年4 月22日董事會簽到
        簿上同列為董事並有簽名，更簽署「續任董事同意書」
        ，還配合辦理董事變更登記等，應與自訴人被害情節相
        仿，均同遭他人偽造而擅自辦理，則被告丁○○不僅客
        觀上不曾參與自訴人所指之犯行，主觀上對於自訴人遭
        偽造文書、辦理不實之董事變更登記等各節，也確不知
        悉、難以預見，無故意可言，自難以偽造文書、行使偽
        造文書或使公務員登載不實等罪相繩。
（二）前述94年4 月22日之董事會簽到簿上，並未列被告辛○○
      為董事，被告辛○○也未在其上簽名，另同日董事會議事
      錄上亦無被告辛○○參與之任何紀錄，參酌自訴人提出之
      首采公司92年1 月23日、9 月9 日、94年4 月27日變更登
      記表、首采公司股東名簿，及本院依職權調得之首采公司
      登記案卷顯示，首采公司於92年1 月間設立登記時，雖即
      由出資股東即被告辛○○擔任董事長，但被告辛○○持有
      之股份及股東身分，於94年4 月22日董事會前，早已轉讓
      予同案被告戊○○，是被告辛○○在自訴人指稱遭偽造續
      任董事相關文書前，並不具公司股東、董事或原董事長之
      身分，渠有無參與本件偽造自訴人續任董事文書或持之辦
      理變更董事登記，均非無疑。況首采公司93年間跳票發生
      財務危機後，無法繼續經營，員工陸續離職並轉出勞健保
      ，便依企管顧問公司林致德之建議，將公司轉手他人經營
      ，在林致德接手處理公司事務後，被告辛○○等人就沒有
      再處理首采公司事務等情，已據證人丙○○及庚○○結證
      綦詳（見同前審判筆錄第7-12、23-28 頁），證人丙○○
      還證稱：首采公司陷入財務危機後，大股東三合公司不出
      面善後，才以新臺幣40萬元之代價，委由企管顧問公司林
      致德處理，於94年1 月間，將公司股份轉讓給同案被告戊○○，伊與辛○○後續僅將公司帳款與銀行債務轉由伊與
      辛○○個人負擔，未再參與首采公司之經營等語明確（見
      同上審判筆錄第8-12頁）；又證人庚○○復證稱：首采公
      司93年間起經營不善，卻未做解散登記之原因是因解散要
      辦理清算，但首采公司與佰鈺公司間還因假帳問題在訴訟
      中，無力處理解散事務，才轉手他人經營，轉手他人經營
      後，於94年初，彼與辛○○搬個人物品到他處繼續以其他
      公司名義繼續營業，就沒有再繼續經營首采公司等語甚明
      （見同上審判筆錄第24、28-29 頁），經核均與被告辛○○所辯之情相符，益令本院合理懷疑，認首采公司在93年
      間出現財務危機後，原公司負責人即被告辛○○與主導公
      司業務之股東丙○○等人，已無心繼續經營公司業務，只
      求解決現存債務，惟礙於公司猶有訴訟事件未決，難行清
      算、解散，故委由案外人林致德處理公司股權轉讓他人事
      務後，辛○○等人便脫離首采公司業務經營或日常事務之
      處理。則被告辛○○在將股權轉讓同案被告戊○○，卸除
      首采公司股東、董事甚且董事長身分後，既已不再參與首
      采公司事務之處理，在此期間，自訴人遭偽造續任董事之
      相關文書並辦裡董事變更登記，實難認係被告辛○○所為
      。
（三）至於自訴人舉首采公司申報員工勞保資料，指稱被告辛○○在首采公司勞保遲至94年5 月3 日始辦理退保，可見被
      告辛○○於94年4 月22日當時仍係首采公司實際負責人，
      僅將名義上負責人轉由人頭戊○○承擔而已，應有參與偽
      造自訴人續任董事相關文書及辦裡董事變更登記之犯行云
      云，然按勞保乃保障勞工生活之社會行政保險，勞保之加
      、退保手續有賴事業雇主之申報辦理，其時點與投保之被
      保險人和投保事業間民事勞務契約關係的起迄時點，本不
      必然相符，上揭首采公司申報員工勞保資料縱顯示被告辛○○至94年5 月3 日才從首采公司退保，亦難逕以推論被
      告辛○○直至94年5 月3 日以前都是首采公司之實際負責
      人。尤其：
      1.如前所述，首采公司原董事丁○○在93年10月間便已離
        職，但勞保遲至94年2 月間始由公司會計人員辦理退保
        ，已有前例，則被告辛○○在94年4 月間以前將難以繼
        續營業之首采公司股權轉讓他人，不再參與公司經營後
        ，因勞保未及辦理退保，由繼受公司股權之實際負責人
        代被告辛○○辦理退保手續，亦非無可能。
      2.前揭首采公司申報員工勞保資料上，「辛○○」於94年
        5 月3 日申報退保之投保單位「首采企業股份有限公司
        」及經辦人、負責人「辛○○」等印文，與94年3 月間
        以前，員工庚○○、壬○○、己○○等人申報退保時，
        其上蓋用之投保單位「首采企業股份有限公司」及經辦
        人、負責人「辛○○」等印文（見本院自字第1 號卷第
        115-117 頁），或者卷附首采公司92年1 月23日、9 月
        9 日、94年4 月27日變更登記表上負責人「辛○○」之
        印文，經肉眼核對結果，不論字體、字形、結構佈局、
        筆劃轉折等特徵，均迥然有異，而證人庚○○、壬○○
        、己○○等人於本院審理時，都證稱彼等辦理退保當時
        ，被告辛○○還是首采公司實際負責人，則被告辛○○
        還任首采公司負責人當時出具之公司負責人印鑑章或經
        辦勞保退保印章，與94年5 月間申報退保時蓋用之經辦
        印章顯然不同，該94年5 月間辦理退保之印章，是否係
        被告辛○○本人所提供，都有疑問，更難以被告辛○○
        遲至94年5 月3 日申報勞保退保之事實，推認渠於94年
        4 月22日仍為公司之實際負責人，並參與偽造自訴人續
        任董事文書或辦理董事變更登記之犯行。
（四）至於證人乙○○於本院已證稱：彼係受姐丙○○所託，代
      表三合公司擔任首采公司監察人，實際上未曾在首采公司
      上班，也不清楚被告辛○○或丁○○於94年間有無繼續在
      首采公司從業之情等語明確，則證人乙○○之證述，更難
      為被告辛○○或丁○○不利之證明。
五、綜上所述，自訴人所舉諸般證據均不足以令本院排除合理懷
    疑，認被告辛○○、丁○○等確犯有自訴意旨所稱偽造文書
    、行使偽造私文書或使公務員登載不實文書之犯行，此外，
    復查無積極證據足認被告等犯罪，揆諸前開說明，自應為被
    告等無罪之諭知。
據上論斷，應依刑事訴訟法第343 條、第301 條第1 項，判決如
主文。
中    華    民    國    99    年    9     月    30    日
                  刑事第六庭  審判長法  官  杜惠錦
                                    法  官  黃欣怡
                                    法  官  梁哲瑋
以上正本證明與原本無異。
如不服本判決應於收受判決後10日內向本院提出上訴書狀，並應
敘述具體理由；其未敘述上訴理由者，應於上訴期間屆滿後20日
內向本院補提理由書 (均須按他造當事人之人數附繕本)「 切勿
逕送上級法院」。
                                    書記官  白孝慈
中    華    民    國    99    年    9     月    30    日

司法院資訊處製作；財團法人民間司法改革基金會備份。
